【裁判字號】    99,訴緝,64
【裁判日期】    990624
【裁判案由】    偽造有價證券等
【裁判全文】
臺灣高雄地方法院刑事判決              99年度訴緝字第64號
公  訴  人  臺灣高雄地方法院檢察署檢察官
被      告  丙○○
上列被告因竊盜等案件，經檢察官提起公訴（97年度偵字第812
號），本院判決如下：
    主  文
丙○○無罪。
    理  由
一、公訴意旨略以：被告丙○○與同案被告蔡宜龍（業經本院以
    97年度訴字第1643號判決無罪在案）共同基於意圖為自己不
    法所有之竊盜犯意聯絡，分別於：
    (一)民國95年8 月9 日19時許，共同至高雄市苓雅區○○○街
      68號「樂購彩券行」佯裝購買彩券，並一搭一唱以分散注
      意力，而趁被害人丁○○不注意之際，將1 本刮刮樂彩券
      藏於身後，適為被害人丁○○察覺取回彩券而未遂（起訴
      書附表編號9 ）。
    (二)同年月12日10時30分許，共同至高雄縣鳳山市○○路184
      號「飛來發彩券行」，1 人佯裝選購刮刮樂，另1 人則佯
      裝簽選大樂透，其中1 人趁被害人甲○○不注意之際，將
      刮刮樂彩券84張對摺放入口袋而行竊得手（起訴書附表編
      號13）。
    (三)同年月14日17時許，其等2 人復同至前址之「飛來發彩券
      行」，並以同上分別佯為選購或簽注之方式，趁被害人不
      注意之際，將刮刮樂彩券14張對摺放入口袋而行竊得手，
      嗣為被害人乙○○○發現取回後逃逸（即起訴書附表編號
      14）。
    因認被告丙○○就上述(一)部分涉犯刑法第320 條第3 項（起
    訴書誤載為第2 項）、第1 項之竊盜未遂罪嫌，其餘部分則
    均涉犯刑法第320 條第1 項之竊盜既遂罪嫌。檢察官並就以
    上所指犯罪，各以被害人丁○○、甲○○、乙○○○之指訴
    ，為其主要依據。
二、證據能力：
  (一)按被告以外之人於檢察事務官、司法警察官或司法警察調查
    中所為之陳述，與審判中不符時，其先前之陳述具有較可信
    之特別情況，且為證明犯罪事實存否所必要者，得為證據，
    刑事訴訟法第159 條之2 定有明文。又本條所規定「具有較
    可信之特別情況」，應係指該被告以外之人於檢察事務官、
    司法警察官或司法警察調查中所為之陳述，與審判中不符，
    而其先前之陳述，從客觀上之環境或條件等情況加以觀察，
    有足以取代審判中經反對詰問之可信性保證者而言（最高法
    院96年台上字第5979號判決意旨參照）。又於刑事案件偵查
    階段，首重犯罪嫌疑人之追查及蒐集犯罪事證，固非必賦予
    犯罪嫌疑人或被告有反對詰問之權利，惟實施刑事訴訟程序
    之公務員，就該管案件，應於被告有利及不利之情形，一律
    注意，乃刑事訴訟法第2 條第1 項所明定之注意規範，故內
    政部警政署先後發布「警察機關實施指認犯罪嫌疑人程序要
    領」及「警察偵查犯罪手冊」第91條等規定以資適用，期使
    指認人能於客觀、公平之環境及條件下，提高其指認之正確
    性，蓋被害人或目擊證人對於犯罪嫌疑人之指認，屬於一種
    特殊之證據方法，指認所得之證據，性質上固為一般人本於
    知覺（Preception）、記憶（Memory）、陳述（Narration
    ）之供述證據，然指認程序如過於簡易，一則由於指認如同
    「是非題」作答，指認之表述實際上即待證事實之結論（co
    nclusion of issue ），縱踐行反詰問，亦無從對之質疑；
    二則由於容易受到有形或無形誤導，縱指認人之真誠性（Si
    ncerity ）無虞，一般人在指認過程中往往出現錯誤而不自
    知（參考最高法院97年度台上字第1356號判決意旨）。查本
    件被害人丁○○、甲○○、乙○○○均非案發後即向警方報
    案並請求追緝，衡情其等對於犯嫌記憶之留存，較諸案發後
    即積極請求檢警追查者而言，通常應相對薄弱或易為淡忘，
    而其等事後接受警詢時，距離所指案發時間均已逾半月，則
    在此等心理及時空背景下所為指認，自更應藉由嚴謹之程序
    機制以擔保其指認可信性，然依被害人丁○○於本院證稱：
    「案發當時未報案，是警察主動來找我們作筆錄，刑事組的
    人說沒有多一點人出來作證，『竊嫌』馬上又出來害人」（
    本院訴字卷二第163 頁、第166 頁）、甲○○於本院證稱：
    「其店內兩次失竊（如起訴書附表編號13、14所示之犯罪事
    實）都沒有報案，是警察自己到我們店裡，問我們是否有失
    竊刮刮樂彩券，然後請我們去派出所製作筆錄」（本院訴字
    卷二第64頁），且被害人甲○○、乙○○○同係於95年9 月
    1 日12時許接受警詢乙情，亦有其等警詢筆錄所載之詢問時
    間可考（他字卷第53頁、第56頁），可知警方係事後主動至
    各該彩券行查訪有無被害情形後，始對以上被害人製作警詢
    筆錄，復且，警方實施照片指認時，所提供被害人指認之檔
    案照片，影像均為黑白半身照，且僅有拍攝正面，而無其他
    角度之照片，畫面雖非完全不能辨識，但尚難清晰辨認。而
    以公訴意旨所指之行竊手法，多佯稱購物，店員未必警覺，
    且時間短暫，彩券行人來人往，如非有特別足以回憶、辨識
    之情狀，以上開非屬清晰且僅有正面上半身之檔案照片，欲
    得清楚無誤之指認，恐非易事。況被害人丁○○、甲○○、
    乙○○○於遭竊後均未報案，已如前述，其等或有息事寧人
    或無奈認賠之被害心理，嗣於警員到其等店內查訪詢問，驟
    然回憶，是否能正確指認嫌犯或陳訴被害過程，亦容有疑義
    ，甚且，警員在實施指認時，亦均未事先讓被害人陳述所見
    嫌疑人特徵，以供憑核查考，且待指認照片中之人於外形上
    亦難謂無重大差異，有以上被害人之警詢筆錄及人犯相片指
    認一覽表（他字卷第41頁至第43頁、第53頁至第59頁）在卷
    可查，顯已違反「指認前應由指認人先陳述嫌疑人特徵；被
    指認之人在外形上不得有重大差異」等指認準則，自難認以
    上被害人係在客觀、公平之環境及條件下為指認。甚且，被
    害人丁○○於本院證稱：「（提示警詢指認照片）蔡宜龍可
    能有，但另外一人到底是哪一位，我真的有點搞不懂」（本
    院訴字卷二第164 頁）、證人甲○○於本院證稱：「失竊84
    張彩券的部分，我沒有看到，因為我在後面，刮刮樂是放在
    轉盤上；那個人我沒有看清楚，我沒有辦法指認」（本院訴
    字卷二第61頁、第62頁）、乙○○○於本院證稱：「95年有
    遺失彩券，當時我沒看到」（本院訴字卷二第66頁），然其
    等竟於警詢時均不約而同指認被告丙○○為竊嫌之一，益徵
    警員於實施照片指認時，是否有暗示及誘導之情形，確有可
    疑，據上說明，被害人丁○○、甲○○、乙○○○之指認，
    並非建立在具有保證可信性之客觀環境或條件之基礎上，自
    無「具有較可信之特別情況」可言，難認其等警詢陳述構成
    前揭傳聞法則之例外而承認其證據能力。
  (二)被告以外之人於審判外之言詞或書面陳述，除法律有規定者
    外，不得作為證據；被告以外之人於審判外之陳述，雖不符
    刑事訴訟法第159 條之1 至之4 之規定，然經當事人於審判
    程序同意作為證據，法院審酌該言詞陳述或書面陳述作成時
    之情況，認為適當者，亦得為證據；刑事訴訟法第159 條第
    1 項、第159 條之5 第1 項分別定有明文。本件共同被告蔡
    宜龍於本案歷次之陳述，對被告丙○○而言，屬被告以外之
    人於審判外之陳述，為傳聞證據，惟檢察官及被告丙○○於
    本院均同意作為認定事實之證據（本院審字卷第45頁背面）
    ，且審酌其陳述作成時之情況，並無違法不當或證明力明顯
    過低之瑕疵，認為以之作為證據為適當，得作為證據。
三、實體方面：
  (一)按犯罪事實應依證據認定之，無證據不得認定犯罪事實；不
    能證明被告犯罪或其行為不罰者，應諭知無罪之判決，刑事
    訴訟法第154 條第2 項、第301 條第1 項分別定有明文。又
    被害人之陳述如無瑕疵，且就其他方面調查又與事實相符，
    始足採為科刑之基礎；刑事訴訟上用以證明事實之證據，須
    於通常一般人均不至於有所懷疑，堪予確信其已臻真實者，
    始得據以為有罪之認定，倘其證明尚未達到此一程度，而有
    合理性之懷疑存在，致使無從為有罪之確信時，即應為無罪
    之判決。又按刑事實務上之對人指認，乃於案發後，經由證
    人（包括被害人共犯或目擊之第三人等）指證並確認犯罪行
    為人之證據方法。證人之指認，經綜合證人對事實之陳述及
    其於該事件中所處之地位等各項情況，足資認定其確能對被
    告觀察明白，認知被告行為之內容，該事後依憑個人之知覺
    及記憶所為之指認客觀可信，並非出於不當之暗示，亦未違
    悖一般日常生活經驗之定則或論理法則，又非單以證人之指
    認為被告論罪之唯一依據時，始得採為判決之基礎（最高法
    院97年度台上字第6822號判決意旨參照）。
  (二)訊據被告丙○○堅決否認有何竊盜犯行，辯稱：我沒有去偷
    檢察官本案所指被害人之彩券。經查：
    1.證人丁○○、甲○○、乙○○○於警詢指認被告丙○○竊
      盜之陳述，並無較可信之特別情況，而均不具證據能力，
      已如前述。
    2.關於被訴竊取丁○○彩券（即公訴意旨(一)）部分：
      關於丁○○所經營彩券行之彩券遭竊情節，業據證人丁○○於本院證稱：「在警詢中提到2 名竊嫌將彩券藏於身後
      之情節，是另外1 位同事看到的；當時店內還有其他客人
      ，我一手要賣彩券，一手要賣刮刮樂，不可能記得每個細
      節；當時我們只是要求對方趕快離開，我們也沒有主動報
      案」（本院訴字卷二第163 頁、第166 頁），足見丁○○
      當時忙於招呼其他客人，並未親自見聞歹徒之行竊過程，
      且事後復僅要求歹徒趕快離去，足認證人丁○○是否專注
      地見到歹徒面容，已屬有疑，且其能注視到歹徒面容之時
      間亦屬匆促有限，是證人丁○○能否真確指認竊盜之人，
      當屬有疑，此觀檢察官於交互詰問提示卷附人犯相片（他
      字卷第43頁）予丁○○表示意見時，丁○○除未能明確肯
      認蔡宜龍為竊嫌外，更陳稱另一位竊嫌究為何人，伊真的
      有點搞不懂（本院訴字卷二第164 頁），據此，自無法以
      丁○○之證述作為認定被告丙○○有為公訴意旨(一)所示犯
      行之證據；且因丁○○已陳明無法除蔡宜龍以外之另名竊
      嫌，故認檢察官聲請再次傳訊丁○○到庭作證，已無必要
      ，應併敘明。
    3.關於被訴竊取「飛來發彩券行」84張彩券（即公訴意旨(二)
      ）部分：
      檢察官就「飛來發彩券行」於95年8 月12日遭竊彩券84張
      乙節，雖傳喚證人甲○○作證，惟據證人甲○○於本院證
      稱：「失竊84張彩券的部分，我沒有看到，因為我在後面
      ，當時刮刮樂是放在轉盤上；我背對著他，所以沒有看到
      ，我沒有辦法指認；是當天晚上結帳才發現怎麼少那麼多
      」（本院訴字卷二第61頁、第62頁、第64頁），已明確證
      稱其未見到犯嫌之行竊過程及容貌，自無法以甲○○之證
      述作為認定被告丙○○有為公訴意旨(二)所示犯行之證據。
    4.關於被訴竊取「飛來發彩券行」14張彩券（即公訴意旨(三)
      ）部分：
      (1)檢察官就「飛來發彩券行」於95年8 月14日遭竊彩券14
        張乙節，雖傳喚證人乙○○○作證，惟據證人乙○○○
        於本院證稱：「95年有遺失彩券，當時我沒看到，我只
        知道97年遺失1 案；製作筆錄是指97年，95年那件我不
        知道」（本院訴字卷二第66頁），是乙○○○於本院證
        述內容，不足作為不利被告丙○○之認定，自不待言。
      (2)又證人甲○○固於99年2 月4 日在本院作證時稱其有目
        擊95年8 月14日遭竊22張彩券之過程，惟因當次期日被
        告丙○○尚未通緝到案，故檢察官聲請再次傳喚證人甲○○作證。然查，姑不論甲○○於該次審判期日所證其
        母親於當次彩券失竊時有在場，並有拿彩券供歹徒選取
        等情，與其母乙○○○於同日在本院證述：「我不知道
        95年失竊彩券過程，我知道的是97年那件」（本院訴字
        卷二第66頁），已有出入不符之處，而其證言憑信性已
        堪疑慮。再者，據甲○○該次指述內容稱：「當時有兩
        人一起進來，而且都在等我最忙時，1 人較高，1 人較
        矮，當時我們在櫃檯後面，較高的人說他要選，我母親
        就拿1 疊給他選號碼，他說要看號碼，他抽了之後就放
        在他的口袋」（本院訴字卷二第62頁、第63頁），衡以
        證人甲○○所述案發時間已距今多年，且證人與歹徒既
        非相識，僅於歹徒前來佯裝選購彩券時匆然一瞥，復其
        證稱歹徒係利用彩券行業務繁忙之際前來行竊，則證人
        甲○○當時能否專心注意，當屬有疑，且其復未事先描
        述所記憶歹徒任何特徵，以供指認後核對驗證，參照前
        揭最高法院97年台上字第6822號裁判意旨，其縱然仍對
        到庭被告加以指認，亦無法遽以此項唯一證據執為不利
        被告之認定，故本院認為亦無傳喚證人甲○○之必要，
        併此敘明。
    5.綜上，以上被害人於本院中之證述內容，均無足資為不利
      被告丙○○認定之依據，且同案被告蔡宜龍除否認自己犯
      罪外，亦未曾指述被告丙○○有為檢察官所指竊盜犯行，
      自亦無法據其陳述為不利被告丙○○之依憑。從而，公訴
      意旨所指被告丙○○之竊盜犯行，自無從加以證明。
  (三)綜上所述，本件檢察官就被告丙○○犯罪所舉之證據，均尚
    未達通常一般之人均不致有所懷疑，而得確信其為真實之程
    度，根據「罪證有疑，利於被告」之證據法則，即不得遽為
    不利被告丙○○之認定。此外，復查無其他積極證據足認被
    告丙○○有檢察官所指之犯行，揆之首開說明，應認不能證
    明被告丙○○犯罪，依法應為被告丙○○無罪之諭知。
據上論斷，應依刑事訴訟法第301 條第1 項，判決如主文。
本案經檢察官許怡萍到庭執行職務。
中    華    民    國    99    年    6     月    24    日
                  刑事第八庭  審判長法  官  王伯文
                                    法  官  林建鼎
                                    法  官  蔣志宗
以上正本證明與原本無異。
如不服本判決應於收受送達後10日內向本院提出上訴書狀，並應
敘述具體理由；如未敘述上訴理由者，應於上訴期間屆滿後20日
內向本院補提理由書（均須按他造當事人之人數附繕本）「切勿
逕送上級法院」。
中    華    民    國    99    年    6     月    24    日
                                    書記官  李崑良

司法院資訊處製作；財團法人民間司法改革基金會備份。
